【裁判字號】    89,台上,543
【裁判日期】    890309
【裁判案由】    清償債務
【裁判全文】
最高法院民事判決                                八十九年度台上字第五四三號
    上  訴  人  乙○○○
                甲 ○ ○
    被 上訴 人  台北國際商業銀行股份有限公司
    法定代理人  游 國 治
右當事人間請求清償債務事件，上訴人對於中華民國八十八年七月二十日台灣高等法
院第二審更審判決（八十六年度上更(一)字第二六七號），提起上訴，本院判決如左：
    主  文
上訴駁回。
第三審訴訟費用由上訴人負擔。
    理  由
本件被上訴人主張：第一審共同被告建保有限公司（以下簡稱建保公司）邀同上訴人
乙○○○、甲○○及歐阿清（已死亡）等為連帶保證人，自民國八十一年七月二十七
日起，向伊借款八筆，計新台幣（以下同）四百三十萬元，分別約定期限、利率及違
約金。建保公司自八十二年十二月間及八十三年一月間起，即未如期繳款，依約視同
全部到期等情，爰本於借貸及保證關係，求為命上訴人與建保公司連帶給付二百四十
三萬五千一百七十七元及如第一審判決附表二所示之利息與違約金之判決（關於被上
訴人請求建保公司及姚永華連帶給付部分，第一審判決建保公司及姚永華敗訴，已經
確定；請求宋逢源連帶給付部分，判決被上訴人敗訴，亦已告確定；請求歐阿清連帶
給付部分，由其繼承人承受訴訟，判決被上訴人敗訴，被上訴人聲明上訴，另以裁定
駁回）。
上訴人則以：系爭保證書上乙○○○、甲○○之簽名及印章均係訴外人丙○○○所偽
造，伊等未於保證書上簽名蓋章，建保公司變更事項卡之登記，亦係丙○○○所為，
故兩者印章相同；乙○○○另辯稱：伊雖為立竿貿易有限公司（下稱立竿貿易公司）
之股東，縱然同意以該印章辦理公司變更事項之登記，亦不代表授權丙○○○對外借
款。丙○○○盜蓋伊印章乙節，伊已提起告訴，經檢察官偵查起訴等語，資為抗辯。
原審以：被上訴人主張上訴人為建保公司之連帶保證人向伊借款之事實，雖據提出借
據、保證書、約定書為證，惟上訴人否認在系爭保證書上簽名蓋章而為連帶保證人，
並以前揭情詞置辯。經查將系爭保證書及上訴人在第一審當庭書寫之姓名，送請陸軍
憲兵學校（下稱憲兵學校）鑑定結果，認系爭保證書上連帶保證人欄內「乙○○○」
、「甲○○」之簽名及住址字跡，與乙○○○、甲○○當庭書寫字跡個性、慣性、特
徵、筆劃關連及組織方式相同，有該校八十三年七月九日和物字第二六七八號鑑定
書附卷可稽。雖又將其二人平時及當庭所寫之簽名連同系爭保證書上之簽名，送請法
務部調查局鑑定結果，認兩者筆跡不同。惟憲兵學校係從乙○○○、甲○○書寫字跡
之個性、慣性、特徵、筆劃關連及組織方式逐字加以比對而為鑑定。而法務部調查局
則係根據上訴人所提供之護照、會議記錄或請假資料上二人平時之簽名，該資料可能
經過篩選，且一般人書寫文字方式非一成不變，上開文件上之簽名係七十三年間所為
，與系爭保證書之簽名係八十年三月間所為，時間相隔甚遠，自不能因其簽名筆跡不
同，遽認系爭保證書之簽名非上訴人所為。又甲○○在臺灣銀行華江分行借據上之簽
名，經法務部調查局函復該簽名係以分筆行書方式為之，上開會議記錄上之簽名則係
以連筆草書方式為之，二者無從比對等情，自不足憑以推翻憲兵學校鑑定之結果。次
查乙○○○、甲○○皆親至被上訴人之銀行對保，簽名擔任連帶保證人，已據證人即
對保人陳建興、李錦霞、吳藹如於第一審到庭證述明確；證人李錦霞更證稱：因丙○
○○偕同乙○○○一同前往，伊與乙○○○之女丙○○○同名，以致記憶深刻等語，
上開證人之證言足以採信，堪認上訴人於系爭保證書上之簽名為真正。至於甲○○於
系爭保證書上之印文，固與其在台北縣三重市戶政事務所登記之印鑑不同，惟一般人
並非僅有一枚印章，亦無擔任保證人應以印鑑章為之之規定，系爭保證書上之簽名既
係甲○○所為，即不能以系爭保證書上之印文與印鑑不同而否認甲○○於保證書上簽
名保證之法效意思。乙○○○在第一審審理時對於系爭保證書上印文之真正並未爭執
，依民事訴訟法第二百八十條第一項規定應視同自認。嗣後於原審抗辯係丙○○○所
盜蓋，應由乙○○○負舉證之責。建保公司向被上訴人借款時，乙○○○為建保公司
、立竿貿易公司之負責人，而立竿貿易公司變更登記事項卡上乙○○○之印文與系爭
保證書上之印文相同，乙○○○亦不爭執，雖辯稱係丙○○○所盜蓋，惟亦應負舉證
責任。乙○○○就丙○○○盜蓋其印章之事實，未舉證證明，所辯自不足採。從而，
被上訴人依連帶保證之法律關係，請求乙○○○、甲○○與建保公司連帶給付二百四
十三萬五千一百七十七元及如第一審判決附表二所示之利息、違約金，洵屬正當，應
予准許。因而維持第一審所為上訴人敗訴之判決，駁回其上訴，經核於法並無不合。
上訴論旨雖謂：乙○○○在第一審已對系爭保證書上簽名及印章爭執其真正，並非不
爭執，又縱在第一審未爭執，惟在原審亦一再爭執係丙○○○所偽造，自無民事訴訟
法第二百八十條第一項擬制自認規定之適用。原審以乙○○○在第一審審理時對於系
爭保證書上印文之真正並未爭執，依該條之規定應視同自認，自有違誤；又原判決先
則謂上訴人以系爭保證書上簽名及印章均係丙○○○所偽造，上訴人未於保證書上簽
名蓋章，建保公司公司變更事項卡之登記亦係丙○○○所為，故兩者印章相同置辯，
繼則稱乙○○○對系爭保證書、建保公司、立竿貿易公司變更登記事項卡上印文之真
正均不爭執，前後理由矛盾云云。惟查上訴人於系爭保證書上之簽名為真正，且皆親
至被上訴人之銀行對保，為原審合法確定之事實，上訴人自難否認其簽名為建保公司
之連帶保證人，而應負連帶保證責任之效力。至於系爭保證書上印文真正與否，丙○
○○有無偽造情事，已無論究之必要。縱然系爭保證書上印文真正與否，上訴人於原
審已有爭執，依法不得視同自認，又原審判決理由有前述上訴人所指前後矛盾之情形
，原判決就此所為論斷容有未洽，但不影響於裁判之結果。上訴人執此並以原審其他
取捨證據、認定事實之職權行使，指摘原判決其敗訴部分為不當，聲明廢棄，非有理
由。
據上論結，本件上訴為無理由，依民事訴訟法第四百八十一條、第四百四十九條第一
項、第七十八條，判決如主文。
中      華      民      國    八十九    年      三      月      九      日
                              最高法院民事第五庭
                                  審判長法官  蕭  亨  國
                                        法官  吳  正  一
                                        法官  陳  淑  敏
                                        法官  葉  勝  利
                                        法官  曾  煌  圳
      右正本證明與原本無異
                                              書  記  官
中      華      民      國    八十九    年      三      月    三十一    日


司法院資訊處製作；財團法人民間司法改革基金會備份。
